臺灣板橋地方法院民事判決　九十年度簡上字二四○號
　　上　訴　人　甲○○
　　被上訴人　　乙○○
　　訴訟代理人　丙○○○
右當事人間請求給付會款事件，上訴人對於中華民國九十年六月四日本院九十年度重
簡字第六八號第一審判決提起上訴，本院判決如左：
    主      文
上訴駁回。
第二審訴訟費用由上訴人負擔。
    事      實
甲、上訴人方面：
一、聲明：
  （一）原判決廢棄。
  （二）被上訴人應給付上訴人新臺幣（下同）九萬元，及自民國八十九年十二月十
        二日起至清償日止，按年息百分之五計算之利息。
二、陳述：除與原判決記載相同者，茲引用之外，補稱：
  （一）被上訴人會款繳至八十七年八月十日止，從八十七年九月十日起未繳會款，
        共欠十七萬元，另被上訴人參加上訴人為會首，每會二萬元之會一會，其會
        款亦繳至八十七年八月十日止，共繳八萬元，扣除此部分後，被上訴人尚欠
        上訴人會款九萬元。
  （二）上訴人於八十九年十二月五日存證信函中固記載被上訴人自八十八年一月起
        未繳會款，惟此乃因被上訴人之女丙○○○與訴外人劉春富為夫妻，伊將丙
        ○○○及劉春富之會款併入被上訴人之會款中，被上訴人另會已繳交之八萬
        元會款中一半四萬元與被上訴人之女李佩蓁之會款抵銷，故該存證信函中僅
        扣除被上訴人二萬元活會會款之另一半四萬元，始記載被上訴人自八十八年
        一月十日起未繳會款。
  （三）被上訴人於八十九年十二月十八日第二六號存證信函中，亦自認欠繳會款。
三、證據：援用原審之立證方法，並補提本院三重簡易庭九十年度重簡字第六八號宣
    示判決筆錄影本一件、本院三重簡易庭九十年度重簡字第六七號民事判決影本一
    件、匯票影本一件、存證信函影本一件、本院板橋簡易庭九十年度板簡字第九四
    號宣示判決筆錄影本一件，並聲請訊問證人即系爭合會會員十七名。
乙、被上訴人方面：
一、聲明：駁回上訴。
二、陳述：除與原判決記載相同者，茲引用外，補稱：
  （一）否認上訴人所言，被上訴人一萬元會款繳至八十七年十二月十日止，自八十
        八年一月起未繳交會款，故僅欠十三萬元，上訴人提出之存證信函亦承認被
        上訴人會款繳至八十八年一月十日。另被上訴人二萬元之活會會款亦繳至八
        十七年十二月止，共繳八會，計十六萬元，且係因上訴人拒絕被上訴人投標
        始未向被上訴人收取會款，被上訴人自得以活會會款十六萬元與積欠上訴人
        之死會會款十三萬元相互抵銷。
  （二）證人樓榮富於原審所述僅係聽聞上訴人之陳述而來，並不能證明被上訴人未
        繳會款之日期。
三、證據：援用原審之立證方法，並補提本院三重簡易庭九十年度重簡字第六八號宣
    示判決筆錄影本一件。
    理      由
一、本件上訴人主張：被上訴人於八十五年九月起參加以上訴人為會首，採內標制，
    每會一萬元，會期自八十五年九月十日起至八十九年一月十日止之互助會（以下
    簡稱甲會），約定每月十日標會，會款應於開標日起三日內繳清。被上訴人於八
    十七年八月十日得標後，自八十七年九月十日起未繳死會會款，迄系爭甲會於八
    十九年一月十日期滿止，共積欠死會會款十七萬元；另被上訴人參加由上訴人召
    集之另一互助會，會期自八十七年五月十日起至八十九年一月十日止，採內標制
    ，每會二萬元（以下稱乙會），被上訴人已繳交活會會款八萬元，扣抵後被上訴
    人仍積欠上訴人會款九萬元，爰依互助會之法律關係請求被上訴人給付上開積欠
    之會款九萬元及自起訴狀繕本送達翌日起至清償日止，按年息百分之五計算之利
    息等語；被上訴人則以：前開甲會及乙會之事宜，皆係被上訴人之女丙○○○處
    理，關於系爭甲會係繳至八十七年十二月十日止，上訴人亦曾於存證信函自承被
    上訴人係自八十七年一月十日起未繳會款，且其未繳會款係因上訴人拒收會款，
    故被上訴人共欠上訴人會款十三萬元，另乙會被上訴人會款亦繳至八十七年十二
    月十日止，共繳交活會會款十六萬元，故以乙會活會會款十六萬元與甲會死會會
    款十三萬元相互抵銷，上訴人尚欠被上訴人三萬元會款，上訴人自不得再請求給
    付會款等語，資為抗辯。
二、上訴人主張被上訴人參加上訴人所召集之系爭甲、乙二互助會，而甲會會期自八
    十五年九月十日起至八十九年一月十日止，採內標制，每會一萬元，約定每月十
    日開標，被上訴人於八十七年八月十日得標；乙會會期自八十七年五月十日起至
    八十九年一月十日止，採內標制，每會二萬元，約定每月十日開標，被上訴人迄
    未得標之事實，業據上訴人提出互助會會單兩件為證，且為被上訴人所自認，自
    堪信為真實。
三、按當事人主張有利於己之事實者，就其事實有舉證責任，民事訴訟法第二百七十
    七條定有明文。次按二人互負債務，而其給付種類相同，並均屆清償期者，各得
    以其債務與他方之債務互相抵銷，民法第三百三十四條亦有明文。
四、本件上訴人主張系爭甲會之死會會款，被上訴人僅繳至八十七年八月，是被上訴
    人尚欠十七萬元未付，系爭乙會之活會會款，被上訴人僅繳至八十七年八月七日
    ，共繳四期合計八萬元等語；此為被上訴人所否認，抗辯稱：系爭甲會被上訴人
    之死會會款已繳至八十七年十二月十日，僅欠十三萬元未付，系爭乙會活會會款
    被上訴人亦繳至八十七年十二月十日，共繳八期合計十六萬元等語。經查：（一
    ）上訴人於八十九年十二月五日向被上訴人催繳系爭甲會死會會款之第三一四號
    存證信函中已載明被上訴人係自八十八年一月起未繳系爭甲會死會會款，核與被
    上訴人抗辯系爭甲會會款繳至八十七年十二月止，尚欠十三萬元未繳等情相符，
    洵堪認定為真實。（二）上訴人雖主張係因其自行扣除被上訴人已繳納系爭乙會
    活會會款之半數四萬元，始於前開存證信函記載被上訴人自八十八年一月十日起
    未繳系爭甲會死會會款等語。惟查此部分業經被上訴人否認，且上開存證信函就
    上訴人主張之扣除部分亦無任何記載，尚難為有利上訴人之認定。（三）即令依
    上訴人主張被上訴人僅繳納會款至八十七年八月十日止，惟至八十九年十二月五
    日其寄發存證信函時，被上訴人就甲會應共積欠十七萬元之會款，然上訴人既主
    張被上訴人繳納八十七年五月至同年八月止之乙會活會會款八萬元，故以八萬元
    抵銷被上訴人積欠甲會會款猶有不足，衡情上訴人應將活會會款八萬元全數扣除
    ，當無可能僅扣除系爭活會會款之半數四萬元，而於存證信函記載被上訴人尚欠
    會款十三萬元，另將半數四萬元與被上訴人之女李佩蓁之會款抵銷，故上訴人主
    張其存證信函僅將被上訴人活會會款半數四萬元扣除，始記載被上訴人自八十八
    年一月十日起未繳納會款等語，洵無足採。（四）而就甲、乙兩會之會款被上訴
    人係同一時間不為繳納乙節，上訴人亦未爭執，另參以系爭甲、乙二會既皆以上
    訴人為會首，被上訴人亦均參加，兩會復同時於每月十日開標，衡諸常情，被上
    訴人就兩會之會款繳納當係繳納至同時為止，尚無可能僅繳納其中一會之會款，
    而置另一會於不顧之理，足證被上訴人抗辯其繳納系爭二會會款均係至八十七年
    十二月止，自八十八年一月起始未繳納會款等語，應堪採信為真實。（五）至上
    訴人於原審聲請訊問之證人樓榮富雖證稱：伊在八十七年十月十日得標，還欠十
    萬元，上訴人有說是上個月標到會的人沒繳錢，所以沒錢給伊等語（見原審卷第
    三十五頁至第三十六頁），惟查證人樓榮富前開證詞乃係聽聞上訴人陳述而來，
    與上訴人自己之陳述無異，況證人樓榮富於八十七年十月十日得標，上訴人復告
    知係前個月得標會員未繳會款，足證未繳會款之會員應係八十七年九月十日得標
    之會員，而非八十七年八月十日得標之上訴人，且縱被上訴人未繳系爭甲會八十
    七年九月份之死會會款，然系爭甲會之會款每月僅一萬元，亦不至使上訴人無力
    支付證人樓榮富十萬元之會款，是證人樓榮富所言尚不足為有利於上訴人之認定
    。（六）綜上所述，被上訴人就系爭甲會部分確係繳至八十七年十二月止，尚欠
    十三萬元未繳，另就系爭乙會自八十七年五月十日起至八十七年十二月止，共繳
    納八期十六萬元之活會會款，而乙會已於八十九年一月十日屆滿，被上訴人迄未
    得標，上訴人自應返還十六萬元之會款，被上訴人以此主張與積欠上訴人之甲會
    會款抵銷，洵屬有據。
五、從而，上訴人依據合會之法律關係，起訴請求被上訴人給付九萬元會款及自八十
    九年十二月十二日起至清償日止按年息百分之五計算之利息，即無理由，應予駁
    回。原審為上訴人敗訴之判決，於法尚無不合，上訴意旨指摘原判決不當，求予
    廢棄改判，為無理由，應予駁回。
六、本件事證已臻明確，兩造其餘攻擊防禦方法及所提證據，經審酌後與判決結果不
    生影響，爰不贅述。
七、據上論結，本件上訴為無理由，依民事訴訟法第四百三十六條之一第三項、第四
    百四十九條第一項、第七十八條，判決如主文。
中　　　華　　　民　　　國　　九十一　　年　　　一　　　月　　　二　　　日
                              臺灣板橋地方法院民事第一庭
~B審判長法　官　許瑞助
~B　　　法　官　黃信滿
~B　　　法　官　周舒雁
右為正本係照原本作成
本判決不得上訴
中　　　華　　　民　　　國　　九十一　　年　　　一　　　月　　　二　　　日
~B　法院書記官　曹秋冬
